---
title: "lab01 - Relatório"
author: " , "
date: "01/25/2015"
output: html_document
---

# Leitura de dados

```{r}
# Carregando os dados
library(openxlsx)
library(magrittr)
siglas <- read.xlsx('bd/pnud.xlsx', sheet=1)
municipios <- read.xlsx('bd/pnud.xlsx', sheet=2)
estados <- read.xlsx('bd/pnud.xlsx', sheet=3)

## Alternativas
# municipios <- read.csv('bd/pnud_municipios_csv.csv')
# municipios <- read.csv2('bd/pnud_municipios_csv2.csv')
# municipios <- read.table('bd/pnud_municipios_csv.csv', sep=',', dec='.')
# municipios <- read.table('bd/pnud_municipios_csv2.csv', sep=';', dec=',')
```

# Trabalhando com os dados dos estados

### Alguns testes com os dados

```{r eval=FALSE}
dim(estados)         # dimensões (linhas e colunas)
head(estados, 10)    # primeiras linhas do banco de estados
tail(estados, 10)    # últimas seis linhas do banco de estados
names(estados)       # nomes das colunas dos estados
summary(estados)     # sumarizações dos estados
View(estados)        # mostra as primeiras 1000 linhas e 100 colunas
str(estados)         # mostra a estrutura do data.frame
``` 

## Algumas perguntas iniciais

### Quantas linhas temos na base de dados?

```{r}
nrow(estados)
```

O número de linhas da base de dados é `r nrow(estados)` linhas.

### Quantas colunas temos na base de dados?

```{r}
ncol(estados)
```

### Na variável `ano`, quais são os diferentes anos?

```{r}
table(estados$ano)
```

### Mostre a coluna com os nomes dos estados

```{r}
estados$ufn
```

### Ordene em ordem alfabética

```{r}
sort(estados$ufn)

## outro jeito
# estados$ufn[order(estados$ufn)]
```


### Agora mostre os nomes dos estados apenas uma vez cada

```{r}
unique(estados$ufn)

## alternativas
# names(table(dados$ufn))
# dados$ufn[dados$ano==1991]
# ...
```

### selecione as variáveis `ano`, `ufn` e `idhm` e mostre apenas as 10 primeiras linhas

```{r}
estados[, c('ano', 'ufn', 'idhm')] %>% head(10)
```

### Obtenha somente o ano de 2010

```{r}
estados[estados$ano == 2010, c('ano', 'ufn', 'idhm')]
```

### Ordene a base de dados anterior pelo idhm em ordem crescente

```{r}
estados_subset <- estados[estados$ano == 2010, c('ano', 'ufn', 'idhm')]
estados_subset[order(estados_subset$idhm), ]
```

### Agora em ordem decrescente

```{r}
estados_subset[order(estados_subset$idhm, decreasing = TRUE), ]
```

### Calcule a renda per capita média dos estados em relação aos anos

```{r}
medias <- numeric(27)
estados_unique <- sort(unique(estados$ufn))
names(medias) <- estados_unique
for(i in seq_along(estados_unique)) {
  rdpc_subs <- estados[estados$ufn == estados_unique[i], 'rdpc']
  medias[i] <- mean(rdpc_subs)
}
medias

## mais facil
# tapply(estados$rdpc, estados$ufn, mean)
```

### Calcule a renda per capita média do Brasil em cada ano. Essa média faz sentido?

```{r}
tapply(estados$rdpc, estados$ano, mean)
```

Essa média não faz sentido pois a renda per capita é uma razão da renda total pela população.
Idealmente deveríamos ter a população cada estado, e construir uma média ponderada.

### Calcule o valor correto da renda per capita do Brasil em cada ano

```{r}
## obs: a variável populacional utilizada no cálculo de rdpc é pop

anos_unique <- unique(estados$ano)
medias_ponderadas <- numeric(3)
names(medias_ponderadas) <- anos_unique
for(i in seq_along(anos_unique)) {
  d <- estados[estados$ano == anos_unique[i], c('rdpc', 'pop')]
  medias_ponderadas[i] <- sum(d$rdpc * d$pop) / sum(d$pop)
}
medias_ponderadas

## jeito mais facil
# denominador <- tapply(estados$pop, estados$ano, sum)
# numerador <- tapply(estados$rdpc * estados$pop, estados$ano, sum)
# numerador / denominador
```

### Outliers em relação ao índice de GINI

OBS: O índice de GINI mede desigualdade social (quanto maior, pior)

```{r}
boxplot(gini~ano, data=estados)
```

Dá para notar um outlier em 1991. Quem é?

```{r}
boxp <- boxplot(gini~ano, data=estados[estados$ano==1991,])
boxp$out

estados[estados$ano==1991 & estados$gini %in% boxp$out, 'ufn']
```

### O brasil está melhorando em relação ao IDH?
```{r}
estados_unique <- sort(unique(estados$ufn))
plot(estados$ano, estados$idhm)
for(i in seq_along(estados_unique)) {
  estado <- estados[estados$ufn==estados_unique[i], ]
  lines(estado$ano, estado$idhm)
}
```

Sim!

---

# Exercício do Laboratório

O arquivo contém 3 planilhas. Vamos utilizar a planilha _siglas_, que contém a definição das variáveis,
e a planilha _municipios_, que contém as informações demográficas e socioeconômicas por município 
brasileiro.

## Questões iniciais

### Quais são os seis municípios com os maiores IDH municipais em 2010.

```{r}
# complete aqui
```

### Qual é a unidade federativa com menor expectativa de vida média, ponderada pela população dos municípios em 2000.

```{r}
# complete aqui
```

### Quais são os municípios _outliers_ com relação ao índice de Gini em 1991 e em 2010. 

```{r}
# complete aqui
```

## Mais questões:

### Visualize como está distribuída a população dos municípios no Brasil. Quantos municípios concentram 25% da população?

```{r}
# complete aqui
```

### Categorize a renda per capita e associe com a expectativa de vida.

```{r}
# complete aqui
```

### Você acha que a situação do Brasil está melhorando em relação à educação, renda e expectativa de vida? Justifique utlizando dados de pelo menos 3 variáveis.

```{r}
# complete aqui
```

### No nordeste o aumento de distribuição de renda foi maior do que no sudeste?

```{r}
# complete aqui
```

### Insira mais pelo menos 3 estudos que você ache interessante.

```{r}
# complete aqui
```

